【裁判字號】    94,訴,184
【裁判日期】    950905
【裁判案由】    返還定金
【裁判全文】
臺灣宜蘭地方法院民事判決               94年度訴字第184號
原      告  甲○○
訴訟代理人  李秋銘律師
被      告  丙○○
            丁○○
共      同
訴訟代理人  張元宵律師
複代理人    呂思家律師
當事人間返還定金事件，本院於民國95年8月22日言詞辯論終結
，判決如下：
    主  文
被告應給付原告新臺幣陸佰萬元，及其中新臺幣佰萬元自民國
九十三年十月十九日起，另新臺幣佰萬元自九十四年八月二十
四日起，均至清償日止，按週年利率百分之五計算之利息。
訴訟費用由被告負擔。
本判決於原告以新臺幣貳佰萬元供擔保後，得假執行，但被告如
以新臺幣陸佰萬元為原告預供擔保，得免為假執行。
    事實及理由
壹、原告起訴主張：
一、兩造於民國93年10月19日簽訂土地買賣契約書，由原告向被
    告購買宜蘭縣宜蘭市○○段（下稱壯一段）98之20、98之21
    等二筆土地，買賣價金為新臺幣（下同）35,968,800元，原
    告於簽約時業已給付3,000,000元。依兩造簽訂之買賣契約
    第2條第2款約定，被告履行之義務為(一)取得壯一段98之22地
    號土地及其地上物之全體共有人同意，對本買賣不動產申請
    建築線。(二)拆除壯一段98之22地號土地上地上物。(三)取得壯
    一段98之22地號土地共有人所出具之買賣不動產通行之同意
    書。
二、又係系爭買賣契約第14條特約事項第2點之約定，被告應於
    94年4月19日前完成建築線及拆除房屋，嗣至94年1月3日時
    ，因恐於6個月內無法完成前開被告所應負之義務，兩造乃
    簽立同意書，同意延長2個月，迄94年6月19日。惟屆至94年
    6月19日時，關於前開約定，亦僅完成不動產申請建築線。
    然於前開壯一段98之22地號土地上仍有第三人乙○○所放置
    之磚塊等地上物未清除。另被告依約應提出壯一段98之22
    地號土地所有權人出具之同意書，被告迄今仍未提出，以致
    原告無法為通行之用。原告業以存證信函催告被告依約履行
    提供道路土地使用同意書，並排除地上物，復以傳真函通知
    被告之代理人，惟被告迄今仍不依約履行應盡之前開義務，
    被告依系爭契約第10條之約定，自應將已收之款項3,000,
    000元返還，並加倍賠償所收價款同額之損害金。
三、再依民法第229條第1項規定：「給付有確定期限者，債務人
    自期限屆滿時起，負遲延責任。」；同法第254條規定：「
    契約當事人之一方遲延給付者，他方當事人得定相當期限催
    告其履行，如於期限內不履行時，得解除其契約。」查被告
    應於94年6月19日前拆除壯一段98之22地號土地上地上物，
    並應取得買賣不動產之同意書，惟被告於期限屆至後尚未依
    約履行，則自94年6月20日起，被告即應負遲延責任。嗣於
    被告遲延中，原告於94年6月27日傳真與被告之代理人，請
    被告於94年7月4日前依約完成，惟屆期後被告並未依約完成
    ，依前開民法規定，原告自得解除契約，兩造之買賣契約既
    經解除，原告依民法第第259條第1款規定：「由他方所受領
    之給付物，應返還之。」又本件係因可歸責於收受定金之原
    告之事由致不能履行，原告依民法第249條第3款規定：「契
    約因可歸責於受定金當事人之事由，致不能履行時，該當事
    人應加倍返還其所受之定金。」，請求被告除將已收款項3,
    000,000元返還外，並加倍返還3,000,000元。又鈞院審認結
    果，如認為原告尚未依規定為催告時，原告亦以準備(一)狀之
    送達，通知被告於送達後7日內履行拆除壯一段98之22地號
    土地地上物，並取得供本買賣不動產之同意書之義務，逾期
    如未履行，原告亦為前開各項主張。
四、次按物之出賣人，對於買受人應擔保其物依民法第373條規
    定危險移轉於買受人時，無滅失或減少其價值之瑕疵，但在
    危險移轉前，買受人已發覺其物有瑕疵，倘出賣人並無不負
    擔保責任之特約，而又確定的拒絕擔保，尚難謂買受人不得
    對之解除契約。前開壯一段98之20、98之21地號土地係屬建
    地，原告購買該二筆建地，係作為建築使用，而作為建築使
    用之土地，自需有道路可供通行至既成道路，然本件私設道
    路之使用又須經全體共有人出具同意書，原告所以購買系爭
    二筆土地，亦係因被告擔保所購買之二筆得通行私設道路至
    市區之宜蘭市○○○路，原告方可能向被告二人購買系爭二
    筆土地。乃被告迄今無法取得壯一段98之22地號私設通路土
    地全體所有權人之同意書，則其瑕疵灼然明甚，被告即應負
    瑕疵擔保責任，原告自得依民法第359條規定解除契約。並
    聲明：(一)被告應給付6,000,000元，及其中3,000,000元自93
    年10月19日起，另3,000,000元自94年8月24日起，均至清償
    日止，按週年利率百分之五計算之利息；(二)願供擔保，聲請
    准予宣告假執行。
貳、被告之抗辯：
一、依系爭不動產買賣契約第2條第2款之約定，在於拆除地上物
    及備妥申請建築線所須證件而已。被告向宜蘭縣政府申請建
    築線指示，係以本院84年度重訴字第19號民事判決替代壯一
    段98之22地號土地共有人出具使用權同意書，所持之理由為
    該判決已創設98之22地號土地屬私設道路，供分割之其他需
    役地出入使用，故無庸該共有人出具土地使用權同意書，今
    宜蘭縣政府已核准被告就壯一段98之20、98之21地號土地興
    建房屋並以私設道路壯一段98之22地號土地連接至民權新路
    之建築線指示，連同已拆除之地上物，則被告已盡此部分應
    履行之義務。
二、再按系爭不動產買賣契約第2條第2款內容約定：「經甲方之
    建築師認可證件備齊無誤，並完成拆除98之22地號上全部地
    上物之同時，交付新臺幣壹仟萬元」之文義，既為同時給付
    ，於原告未給付10,000,000元之前，被告當可依法主張同時
    履行抗辯權。
三、壯一段98之22地號土地係經法院形成判決所創設之私設道路
    ，供分割之其他需役地出入使用，是原告購買壯一段98之20
    、98之21地號作為建築之用，該私設道路壯一段98之22地號
    土地之持分。是否屬於從物之成分，應隨主物即壯一段98之
    20、98之21地號土地之處分一併移轉？亦即，究應如原告於
    94年7月19日存證信函內所言，被告應將私設道路98之22地
    號土地4分之1全部持分讓與原告；抑或按被告所稱移轉1至2
    坪即可。惟此乃屬契約解釋之範疇，不涉及履行事項或遲延
    給付。綜上，被告已履行拆除地上物並辦畢建物滅失登記，
    且向宜蘭縣政府申請建築線指示在案，現又同意壯一段98之
    22地號土地4分之1之全部持分，隨同本件買賣一併移轉，原
    告實不應再藉任何說詞拒絕付款，原告顯有違約情事，被告
    將依約處理沒收原告所繳之定金等語，資為抗辯。並聲明：
    駁回原告之訴，如受不利益判決，願以現金或無記名可轉讓
    定期存單供擔保，請准宣告免為假執行。
、不爭執事項：
一、兩造就宜蘭市○○段98之20、98之21地號土地，於93年10
    月19日簽訂不動產買賣契約書，被告丙○○並已收受原告給
    付之第一次款（含定金）3,000,000元。
二、被告丙○○以其擬在上開二筆土地上興建房屋為由，並以壯
    一段98之22地號土地作為私設道路，向宜蘭縣政府申請指定
    建築線，其後宜蘭縣政府同意以本院84年度重訴字第19號民
    事判決書替代宜蘭市○○段98之22地號土地所有權人之「土
    地使用同意書」核准建築線在案。
三、被告丙○○為宜蘭市○○段98之22地號土地之共有人，原告
    則非該土地之共有人，該土地除被告二人為共有人外，尚有
    其他共有人
四、上開宜蘭市○○段98之22地號土地目前為第三人乙○○堆置
    磚塊。
五、被告二人迄今仍未提出宜蘭市○○段98之22地號土地全體共
    有人所提供本件不動產通行之同意書交與原告。
肆、本院之判斷：
    本件兩造爭執之處乃在於：(一)依兩造所簽訂之買賣契約第2
    條第2款之約定，被告所負之義務為何？被告有無完成契約
    所約定之義務？(二)被告得否依系爭契約第10條約定，請求被
    告將已收之款項3,000,000元返還，並加倍賠償所收價款同
    額即新臺幣3,000,000元之損害金？(三)被告是否應負遲延責
    任？原告得否解除契約？原告得否依民法第259條第1款規定
    請求被告返還所受領之給付物，並依第249條第3款之規定，
    請求被告加倍返還3,000,000元？(四)原告是否未依約給付第
    二次款？被告得否沒收定金新臺幣3,000,000元？茲審酌如
    下：
一、依兩造所簽訂之買賣契約第2條第2款之約定，被告所負之義
    務為何？被告有無完成契約所約定之義務？
  (一)按兩造簽訂之不動產買賣契約第2條第2款約定：「第貳次付
    款：即於宜市○○段（以下同段）玖捌之貳貳地號，及其地
    上物（含房屋）之全體共有人同意，對本買賣不動產申請建
    築線及拆除98-22地號之地上物，供本買賣不動產通行之同
    意書等所須證件備齊，並經甲方（即原告）之建築師認可證
    件備齊無誤，並完成拆除98-22地號上之全部地上物之同時
    ，交付新臺幣壹仟萬元正。」依該條文文義觀之，被告於提
    出申請建築線及壯一段98之22地號土地共有人通行同意書等
    證件並經原告指定之建築師認可後，及完成拆除壯一段98
    之22地號土地地上物，原告始應交付第二次價款10,000,000
    元，是被告依買賣契約第2條第2款約定，應負之義務為申請
    建築線、取得壯一段98之22地號土地共有人通行同意書，及
    拆除壯一段98之22地號土地地上物。雖依系爭買賣契約第14
    條特約事項第2點約定：「若自本約簽訂之日起半年內，未
    全部完成本約第二條第貳次付款乙方（即被告）應履行之義
    務時（即建築線及拆除房屋地上物），則乙方應自簽約款轉
    換現金之日起，加計臺灣銀行半年期定存利率，以日計算之
    利息與簽約款現金部份，返還予甲方，本契約即予解除。」
    然此僅係針對被告關於申請建築線及拆除地上物義務，定有
    履行期間之限制，另關於被告應取得壯一段98之22地號土地
    共有人通行同意書之義務，並非因此而免除，被告抗辯其應
    履行之義務僅為申請建築線、拆除壯一段98之22地號土地地
    上物即不足採。
  (二)關於被告申請建築線之義務是否履行，查被告前向宜蘭縣政
    府申請指定建築線，其後宜蘭縣政府同意以本院84年度重訴
    字第19號民事判決書替代壯一段98之22地號土地所有權人之
    「土地使用同意書」核准建築線在案，業據被告提出宜蘭縣
    政府94年1月31日府授建城字第0940890064 號函為證。而關
    於系爭壯一段98之20、98之21 地號如欲興建建物，其建築
    線之指定，依宜蘭縣政府94年10月5日府建管字第09401218
    01號函稱：「二、本案建築線指定於計畫道路，宜蘭市○○
    段98之20及98之21地號土地如申請建築執照時，因建築基地
    未連接於計畫道路之建築線，故須以同段98之22地號土地作
    為私設道路連接建築線；98之22地號土地非屬現有巷道，不
    指定建築線。」，及宜蘭縣政府95年5月15日府建管字第095
    0058263號函稱：「二、‧‧‧本案擬申請建築執照應檢附
    建築線指示成果圖。因申請建照執照檢附建築線指示成果圖
    之目的在於由成果圖顯示建築基地與現有巷道、計畫道路或
    其他公共設施用地之相臨關係，據以審核建築設計有關事項
    。故建築線指示成果圖之申請人與建造執照申請人毋須為同
    一人。」是本件原告購買系爭土地作為建築之用，雖然關於
    建築線之指示由被告以其名義為之，但建築線指示之目的在
    於由成果圖顯示建築基地與現有巷道、計畫道路或其他公共
    設施用地之相臨關係，建築線指示成果圖之申請人與建造執
    照申請人毋須為同一人，被告既已向宜蘭縣政府申請指定建
    築線，並提出建築線指示成果圖，應認被告關於建築線指示
    之義務已經履行。
  (三)關於被告拆除壯一段98之22地號土地地上物之義務是否履行
    ，被告抗辯業已將地上物即建號壯一段447、451、452、455
    號建物拆除及辦理建物滅失登記，並提出壯一段98之22地號
    土地登記簿謄本為證。且依證人乙○○於本院審理中證稱：
    98之22地號上面全部的建物都被拆除了，伊怕太太和兒子坐
    落在其他地號上的房子也被拆除，所以準備用磚塊作圍牆圍
    起來，泥水匠也請好了，但因為他們打起官司，所以就暫停
    在那裡，至於磚塊雖有一部份放在98之22地號，不是刻意要
    檔路的，是因為還沒有開始施工，所以就暫時擺著等語（參
    見本院94年9月8日言詞辯論筆錄），依證人乙○○之證述，
    關於壯一段98之22地號土地上地上物業已拆除，證人業煥培
    為建築圍牆而於系爭土地上暫時堆置磚塊，堪認被告就壯一
    段98之22地號土地地上物業已拆除，而履行此部分之義務。
  (四)關於被告取得壯一段98之22地號土地共有人通行同意書之義
    務是否履行，被告自承迄今仍未提出宜蘭市○○段98之22地
    號土地全體共有人所提供本件不動產通行之同意書交與原告
    。而依宜蘭縣政府94年10月5日府建管字第0940121801號稱
    ：「三、第三人如購買上開98之20、98之21地號土地，但未
    取得98之22地號土地之任何持分，則申請建築執照時，應取
    得98之22地號私設道路土地全體所有權人出具之『土地使用
    權同意書』方准建築。」及宜蘭縣政府95年5月15日府建管
    字第0950058263號函稱：「三、按本府94年10月5日府建管
    字第0940121801號函說明三。如購買宜蘭市○○段98之20、
    98 之21地號土地之第三人未取得建築線指示成果圖及98之
    22 地號私設通路土地全體所有權人出具之土地使用權同意
    書，則未符合核發建造執照之規定。」依宜蘭縣上開函文內
    容觀之，原告如未取得壯一段98之22地號土地全體所有權人
    出具之土地使用權同意書，即不得依規定就壯一段98之20、
    98之21地號土地上申請建造執照。被告雖抗辯關於壯一段98
    之20、98之21、98之22地號土地，前經本院84年度重訴字第
    19號民事判決判決分割，其中關於壯一段98之22地號土地係
    作為私設道路以供分割後取得裡地之所有權人通行，是壯一
    段98之22地號土地於使用經濟上，應屬同段98之20、98之21
    地號土地之從物，且於本院審理中被告亦同意將壯一段98
    之22地號土地之持分移轉原告以供申請建築執照。而按民法
    第68條規定：「非主物之成分，常助主物之效用，而同屬於
    一人者，為從物。但交易上有特別習慣者，依其習慣。」、
    「主物之處分，及於從物。」於上開民事判決中，關於壯一
    段98之22地號土地之分割目的，係作為私設通路以供取得裡
    地所有權人通行使用，以增加裡地之使用經濟效益。惟按民
    法第758條規定：「不動產物權，依法律行為而取得設定、
    喪失、及變更者，非經登記，不生效力。」壯一段98之22地
    號記未辦理移轉登記與原告，原告因非土地所有人，自難於
    未取得土地使用權同意書情形下申請建造執照。況依雙方簽
    訂之買賣契約第2條第2款之約定，既明定由被告提供壯一段
    98之22地號土地所有權人使用同意書，及參酌簽訂契約後，
    雙方互就壯一段98之22地號土地如欲移轉持分，則移轉之範
    圍為何，各以94年7月19日宜蘭渭水路郵局342號存證信函、
    94年7月27日台北體育場郵局2435號存證信函爭執，顯見簽
    訂系爭買賣契約之時，雙方並未就壯一段98之22地號土地所
    有權移轉達成合意，而係以取得土地所有權人土地使用權同
    意書之方式作為取代，而以土地使用權同意書作為申請建造
    執照之所需證件。雖被告於審理中抗辯願將壯一段98之22地
    號所有權持分全數移轉登記與原告，惟此部分於簽訂系爭買
    賣契約書已為雙方所排除，被告亦難以此代替其負有取得壯
    一段98之22地號土地所有人土地使用權同意書之義務。
二、被告得否依系爭契約第10條約定，請求被告將已收之款項
    3,000,000元返還，並加倍賠償所收價款同額即3,000,000元
    之損害金？被告關於取得壯一段98之22地號土地所有權人土
    地使用權同意書部分，雖未依同契約第14條約定履行期間，
    按民法第229條第2項規定：「給付無確定期限者，債務人於
    債權人得請求給付時，經其催告而未為給付，自受催告時起
    ，負遲延責任。其經債權人起訴而送達訴狀，或依督促程序
    送達支付命令，或為其他相類之行為者，與催告有同一之效
    力。」被告於履行取得建築線指示成果圖及拆除地上物義務
    後，即應履行取得壯一段98之22地號土地使用權同意書，惟
    經原告以94年6月21日宜蘭渭水路郵局存證信函、及94年6月
    27日傳真函通知，被告仍未提出土地使用權同意書，依上開
    規定被告即應負遲延責任。而依系爭買賣契約第10條約定：
    「‧‧‧如乙方不賣或不照約履行應盡義務時亦應將已收價
    款如數退還與甲方外，另加倍賠償所收價款同額之損害金與
    甲方後，本約方得解除，各無異議。」則依系爭買賣契約第
    10條之約定，被告自應將已收價款即定金3,000,000元返還
    ，並賠償同額之損害金。
三、被告是否應負遲延責任？原告得否解除契約？原告得否依民
    法第259條第1款規定請求被告返還所受領之給付物，並依第
    249條第3款之規定，請求被告加倍返還3,000,000元？
  (一)被告因未取得壯一段98之22地號土地土地使用權同意書，而
    應負遲延責任，已如前述，按民法第254條規定：「契約當
    事人之一方遲延給付者，他方當事人得定相當期限催告其履
    行，如於期限內不履行時，得解除其契約。」被告於遲延責
    任中，經原告於94年6月27日以傳真函通知被告於94年7月4
    日前依約完成，惟被告迄今未履行，依前開民法規定，原告
    主張以準備一狀之送達作為解除契約之意思表示，自屬有據
    。
  (二)原告另主張原告購買壯一段98之20、98之21地號土地係作為
    建築之用，因被告迄今無法取得壯一段98之22地號土地所有
    權人之使用權同意書，則被告即應負瑕疵擔保責任，原告自
    得依民法第359條規定解除契約。按「物之出賣人對於買受
    人，應擔保其物依第三百七十三條之規定危險移轉於買受人
    時無滅失或減少其價值之瑕疵，亦無滅失或減少其通常效用
    或契約預定效用之瑕疵。但減少之程度，無關重要者，不得
    視為瑕疵。」、「買受人於契約成立時，知其物有前條第一
    項所稱之瑕疵者，出賣人不負擔保之責。」民法第354條第1
    項、第355條第1項分別定有明文。是買受人於買賣契約成立
    時，關於物之瑕疵如有認識而仍願買受標的物，自無於事後
    再以該瑕疵有所主張。兩造簽訂系爭土地買賣契約書，其中
    既約定由被告提供壯一段98之22地號土地使用權同意書，顯
    見於訂約之初，原告已知壯一段98之20、98之21地號土地因
    未緊鄰道路，需由壯一段98之22地號土地作為私設道路以供
    通行之情形，則被告未依契約約定提供壯一段98之22地號土
    地使用權同意書，被告因契約約定之義務未履行應負給付遲
    延之責任，惟此部分核與瑕疵擔保責任無關，原告主張被告
    應負瑕疵擔保責任，為無理由。
  (三)按契約解除時，當事人雙方回復原狀之義務，如受領之給付
    為金錢者，應附加自受領時起之利息償還之，民法第259 條
    第2款定有明文，原告主張被告因給付遲延而解除契約，依
    上開規定，被告自應將其所受領之款項3,000,000元返還原
    告。又原告給付之上開款項依系爭買賣契約第2條第1款係作
    為定金之用，依民法第249條第3款規定：「契約因可歸責於
    受定金當事人之事由，致不能履行時，該當事人應加倍返還
    其所受之定金。」被告主張被告除將已收款項3,000,000元
    返還外，並加倍返還3,000,000元，為有理由。
四、原告是否未依約給付第二次款，被告得否沒收定金3,000,
    000元？依系爭買賣契約第2條第2款之規定，原告於被告完
    成申請建築線，提供壯一段98之22地號土地使用權同意書等
    證件，經原告之建築師認可證件備齊無誤，並完成拆除98-2
    2地號上之全部地上物之同時，原告始為第2次付款。被告因
    未提出壯一段98之22地號土地使用權同意書，原告自無給付
    第2次款項之義務，是本件不動產買賣契約係因可歸責於被
    告而未履行，被告抗辯得沒收定金云云，即屬無據。
五、原告主張依據系爭買賣契約第10條約定及給付遲延之法律關
    係，請求被告給付6,000,000元，及其中3,000,000元自93年
    10月19日起，另3,000,000元自準備一狀送達翌日即94年8月
    24日起，均至清償日止，按週年利率百分之五計算之法定遲
    延利息，為有理由，應予准許。
七、假執行之宣告：兩造均陳明願供擔保，請准宣告假執行或免
    為假執行，核均無不合，爰分別酌定相當之擔保金額，予以
    准許。
八、訴訟費用負擔之依據：民事訴訟法第78條。
中    華    民    國    95    年    9     月    5     日
                            臺灣宜蘭地方法院民事庭
                                法  官  辜  漢  忠
正本與原本無異。
如對本判決上訴，須於判決送達後20日內向本院提出上訴狀 (須
附繕本)。
中    華    民    國    95    年    9     月    6     日
                                書記官  陳  憲  文


司法院資訊處製作；財團法人民間司法改革基金會備份。
